臺灣台中地方法院民事判決　九十年度簡上字第一一○號
　　上　訴　人　甲○○
　　被　上訴人　乙○○
右當事人間清償債務事件，上訴人對於中華民國九十年二月二十二日本院沙鹿簡易庭
第一審判決（八十八年度沙簡第七三五號），提起上訴，本院判決如左：
    主　　文
原判決廢棄。
被上訴人應給付上訴人新臺幣壹拾貳萬元及自民國八十九年十月五日起至清償日止按
年息百分之五計算之利息。
第一審、第二審訴訟費用由被上訴人負擔。
    事      實
甲、上訴人方面：
一、聲明：求為判決如主文所示
二、陳述：除於原審之陳述外，補陳：
  １、原審雖以前開暫借條確實載明借用人為藍寶建設股份有限公司，是縱消費借貸
      關係存在屬實，債權債務關係亦存在於原告與藍寶建設股份有限公司之間等為
      理由，惟上開暫借條雖有署名藍寶建設股份有限公司，而借款人之後所簽署係
      被上訴人姓名，且有被上訴人私章印文其前所接之藍寶建設股份有限公司僅能
      表示該公司為被上訴人之公司，難謂係被告代藍寶建設股份有限公司向上訴人
      借款。且暫借條其後註明「限於八月三十日前還清，利息按銀行定存利息計算
      」部分所蓋被告印章，而非藍寶建設股份有限公司印章，足徵該筆借款乃係被
      上訴人所借，而非藍寶建設股份有限公司所借。且依訴外人武福生、王艷所書
      立之證言，亦指出該筆款項係被上訴人向上訴人借予其未婚妻王艷作為生活費
      ，顯係被上訴人私人用途，難謂藍寶建設股份有限公司所借用。是該筆借款係
      被上訴人以自己名義向原告借用，且被上訴人對暫借條之真正亦不爭執。至於
      被告抗辯未收到借款部分亦非真實，因上訴人已依被上訴人之指示交付該筆款
      項予被上訴人之未婚妻王艷，且有在場四人出具之書面可證，且依交易習慣，
      被上訴人之未婚妻如未收受該筆款項，其未婚妻自不會將暫借條交予上訴人，
      上訴人亦應將收回之暫借條原本予以銷毀，然上訴人仍持有該暫借條觀之，足
      見被上訴人所言並非真正。
  ２、兩造原係朋友關係，二人同遊中國時，因被上訴人稱身上未帶錢，故向上訴人
      借用，上訴人基於朋友之誼悉數借出，詎被上訴人事後翻臉不認帳。況被上訴
      人對暫借條之真正亦不爭執，原審判決未斟酌相關書面證言，認定債之關係存
      在上訴人與藍寶建設股份有限公司，自有違誤。
三、證據：援用第一審之證據，並提出暫借條影本、大陸地區人民武福生證言公證書
    影本、大陸地區人民王艷證言公證書影本、上訴人甲○○、大陸地區人民王艷、
    湯勇、李鳳榮、孫道揚共同出具之證言公證書影本各一份為證。
乙、被上訴人方面：
一、聲明：請求駁回上訴。
二、陳述：引用原審之陳述，補稱上訴人當時表示要借錢給被上訴人，並說有結婚才
    要用，沒結婚就不用借，但並未將款項交付給被上訴人，並要求被上訴人出具書
    面，暫借條確係被上訴人所書立，但事後並沒結婚，錢也沒交付給被上訴人，且
    被上訴人並未表示要將款項交給王艷。
三、證據：援用第一審之證據。
    理      由
一、本件上訴人起訴主張：被上訴人於民國八十八年六月間，在中國鄧州市向上訴人
    借款人民幣三萬元給其未婚妻王艷作為生活費用，暫借條言明合新臺幣十二萬元
    ，並由被上訴人出具暫借條，限於同年八月三十日前清償借款，惟迭經上訴人催
    討未獲清償，上開暫借條雖署名藍寶建設股份有限公司，而借款人之後所簽署係
    被上訴人姓名，且有被上訴人私章印文其前所接之藍寶建設股份有限公司僅能示
    該公司為被上訴人之公司，難謂係被告代藍寶建設股份有限公司向上訴人借款。
    且暫借條其後註明「限於八月三十日前還清，利息按銀行定存利息計算」部分所
    蓋被告印章，而非藍寶建設股份有限公司印章，足徵該筆借款乃係被上訴人所借
    ，而非藍寶建設股份有限公司所借。且依訴外人武福生、王艷等人所書立之證言
    ，亦指出該筆款項係被上訴人向上訴人借予其未婚妻王艷作為生活費，顯係被告
    私人用途，難謂藍寶建設股份有限公司所借用。是該筆借款係被上訴人以自己名
    義向原告借用等語。被上訴人則以上訴人向渠介紹大陸地區人民即訴外人王艷以
    電話聯絡認識，其後近二個月間幾乎每日晚上均接到王艷從大陸地區打來之電話
    ，其後王艷催促被上訴人速至大陸地區與之結婚，並表示除機票外無需攜帶費用
    ，被上訴人至大陸地區後，至鄧州後被帶至王艷住處，只有一個房間，且僅有一
    雙人床，度過七日八夜，在辦理結婚登記當日，被帶至對台辦公室拜訪台主任武
    福生，被上訴人在場表示辦結婚需用錢，並表示欲借上訴人人民幣三萬元，並要
    求被上訴人書立借款收據（即暫借條），且上訴人詢問渠在臺灣所有之不動產係
    登記何人名下，被上訴人答以登記在其經營之藍寶建設股份有限公司名下，上訴
    人遂要求蓋用被上訴人經營之藍寶建設股份有限公司印章，另表示如結婚沒辦成
    將返還借款收據，被上訴人書立後即交付予上訴人，惟在市政府正式結婚登記時
    ，大陸地區承辦官員發現被上訴人之單身證明過期，並未理結婚登記。被上訴人
    因係搭包機至大陸地區，必需於一定期間內離去，在離開前急欲向上訴人取回借
    款收據，但上訴人避不見面，只得請王艷轉達上訴人將之寄還。嗣後返回臺灣後
    ，以電話告知王艷取消婚事，並要求寄還交付與上訴人之印章、借款收據。詎上
    訴人非但未還收據，還持以向被上訴人索款，被上訴人忍無可忍狀告上訴人返還
    借據，但因無法舉證而遭敗訴（即本院台中簡易庭八十九年度中簡字第０八０號
    返還借據等案），被上訴人固有書立暫借條，但未拿到錢，也沒結婚，亦未表示
    要將錢交給王艷等語資為抗辯。
二、查本件上訴人主張被上訴人書立暫借條一節，業據其提出暫借條一紙為證，復為
    被上訴人所不爭執，被上訴亦於本院準備程序中自認該暫借條係其以個人名義出
    具，並不是以公司名義出具等情，堪認兩造間確有借貸之法律關係存在。又按稱
    消費借貸者，謂當事人一方移轉金錢或其他代替物之所有權於他方，而約定他方
    以種類、品質、數量相同之物返還之契約，民法第四百四十七條第一項定有明文
    ，故民法規定之消費借貸係要物契約。本件被上訴人既抗辯上訴人並未交付暫借
    條之金錢云云，自應由上訴人對於確有交付暫借條中之金錢一節，負舉證責任。
    經查，上訴人主張系爭借款係被上訴人向上訴人借予其未婚妻王艷作為生活費，
    而上訴人確已將該筆款項即人民幣三萬元（合新台幣十二萬元）依被上訴人之指
    示悉數交付王艷收執一節，業據其提出大陸地區人民武福生證言公證書影本、大
    陸地區人民王艷證言公證書影本、上訴人甲○○、大陸地區人民王艷、湯勇、李
    鳳榮、孫道揚共同出具之證言公證書影本各一份為證，參以被上訴人迭經自承其
    原本欲與訴外人即大陸地區人士王艷結婚，被上訴人在台灣期間，王艷不時自大
    陸打長途電話用以聯絡感情，電話費用花費甚多，被上訴人當時經濟甚為拮据，
    王艷亦不以為意，極力督促被上訴人親赴大陸結婚，被上訴人乃前往大陸辦理結
    婚事宜，其身上僅有來回機票，在大陸期間暫住王艷家中一週，食衣住行皆由王
    艷安排招待，而被上訴人確曾攜帶其單身證明偕同王艷前往相關單位辦理結婚註
    冊登記，惟因被上訴人之單身證明過期，而無法辦理等情，並有被上訴人於原審
    提出之事實經過陳述書函一份在卷可憑，則訴外人王艷於其與被上訴人交往並辦
    理結婚登記的過程中對被上訴人之付出不可謂不多，及至因被上訴人之單身證明
    過期，無法辦理結婚登記，被上訴人又準備返回台灣，而無法給與王艷明確的保
    障之下，由被上訴人向上訴人借取上揭款項並指示交付給王艷作為生活費用，亦
    合於情理，足見上訴人主張之前揭事實應屬可信。被上訴人所辯要非可採。
三、綜上所述，本件消費借貸契約之當事人確為上訴人及被上訴人一節，並無疑義，
    而上訴人確已將該筆款項即人民幣三萬元（合新台幣十二萬元）依被上訴人之指
    示悉數交付王艷收執無訛，從而，上訴人基於消費借貸法律關係，起訴請求被上
    訴人給付一十二萬元之借款及自起訴狀繕本送達翌日即八十九年十月五日起至清
    償日止按年息百分之五計算之遲延利息，於法有據。原審為上訴人敗訴之判決，
    尚有未洽，上訴意旨指摘原判決不當，求予廢棄改判，為有理由，應予准許。
四、本件事證已臻明確，兩造其餘攻擊防禦方法及舉證，無庸一一論列，亦無必要，
    附此敘明。
據上論結，本件上訴為有理由，依民事訴訟法第四百三十六條之一第三項、第四百五
十條、第七十八條，判決如主文。
中　　　　華　　　　民　　　　國　　　九十一  　年　　七　　月  　五  　日
~B審判長法官　張瑞蘭
~B法　　　官　林宗成
~B法　　　官　張國華
右為正本係依原本製作而成
本件不得上訴。
中　　　　華　　　　民　　　　國　　　九十一  　年　　七　　月  　八  　日
~B法院書記官　蔡秋明
